【裁判字號】    99,小上,45
【裁判日期】    990730
【裁判案由】    返還不當得利
【裁判全文】
臺灣桃園地方法院民事判決              99年度小上字第45號
上  訴  人  乙○○
被  上訴人  甲○○
上列當事人間請求返還不當得利事件，上訴人對於中華民國99年
5 月27日本院中壢簡易庭99年度壢小字第413 號第一審判決提起
上訴，本院判決如下：
    主  文
上訴駁回。
第二審訴訟費用新臺幣壹仟伍佰元由上訴人負擔。
    理  由
一、按對於小額程序之第一審裁判之上訴，非以其違背法令為理
    由，不得為之，民事訴訟法第436 條之24第2 項定有明文。
    查本件上訴人提起上訴，係以原審於言詞辯論時未善盡闡明
    義務令上訴人就事實為完全之說明即率行判決，顯然違反民
    事訴訟法第199 條第2 項關於闡明義務之規定；又原審率予
    認定系爭讓渡契約書內關於新臺幣（下同）50,000元之記載
    為定金之性質，而捨上開契約書內容有多處塗改及語意不清
    之情形不予斟酌，亦有違民法第98條關於解釋意思表示之規
    定等語，核其上訴理由，自形式上觀之，已具體指摘原第一
    審小額判決有何違背法令之情事，是上訴人提起本件上訴，
    應認為已具備合法要件，合先敘明。
二、本件上訴意旨略以：原審判決雖謂上訴人未明確證明兩造間
    之系爭讓渡契約有何因不可歸責於上訴人之事由致不能履行
    之情形，故上訴人主張被上訴人不得沒收該50,000元之定金
    而應返還予上訴人等情不足採信云云，惟上訴人於準備書狀
    內已否定兩造間有何定金及沒入之合意，則原審於言詞辯論
    時理應善盡闡明義務令上訴人就此部分之事實為完全之說明
    ，然原審竟違背闡明義務即率行判決認定兩造合意定金由被
    上訴人沒入，顯然違背民事訴訟法第199 條第2 項關於闡明
    權之規定；又系爭讓渡契約書內雖確有「98年4 月12日茲收
    到訂金伍萬元」之記載，然該契約書之內容有多處塗改且有
    語意不清情形，而原審竟捨此不予斟酌，僅憑上開記載即率
    予認定50,000元為定金之性質，顯亦有違民法第98條關於解
    釋意思表示之規定等語，並聲明：(一)請求廢棄原判決；(二)被
    上訴人應返還上訴人50,000元。
三、按小額程序之第二審判決，依上訴意旨足認上訴為無理由者
    ，得不經言詞辯論為之，民事訴訟法第436 條之29第2 款定
    有明文。次按民事訴訟採辯論主義，舉凡法院判決之範圍及
    為判決基礎之訴訟資料均應以當事人所聲明及所主張者為限
    ，此觀民事訴訟法第388 條之規定自明。是審判長之闡明義
    務或闡明權之行使，亦應限於辯論主義之範疇，不得任加逾
    越，故審判長尚無闡明令當事人提出新訴訟資料之義務；蓋
    辯論主義之範圍僅為判決基礎之事實及其所憑之證據，而不
    及於法律之適用。
四、經查，觀諸上訴人於原審所提出之系爭讓渡契約書影本（參
    見支付命令卷第7 頁），其內容確有關於「98年4 月12日茲
    收到訂金伍萬元」之記載，且經被上訴人簽收無訛；惟遍查
    上開契約書內容，則無隻字片語提及上開款項係屬「試做擔
    保金」之性質，復上訴人主張上開款項係「試做擔保金」之
    性質，且因嗣後上訴人不意與被上訴人締結讓渡契約，經被
    上訴人認可並已補償上訴人試做期間之相關費用後，因擔保
    原因消滅，故上訴人得請求被上訴人返還上開擔保金等情，
    又為被上訴人所否認，則依舉證責任分配之原則，上訴人自
    應就其上開主張負舉證責任。而綜觀原審全案審理過程，兩
    造就本件訴訟關係均已為事實上及法律上之陳述，有原審言
    詞辯論筆錄、兩造提出之書狀及檢附之相關證據附卷可考，
    足認本件尚無聲明或陳述有不明瞭或不完足，而應由審判長
    為必要處置之情形。至上訴人雖主張原審就上訴人交付與被
    上訴人上開款項之原因及該款項究係何性質等節，未按民事
    訴訟法第199 條第2 項之規定予以闡明云云；惟查，上訴人
    於原審主張上開款項係屬「試做擔保金」之性質等情，既為
    被上訴人所否認，業如前述，則依辯論主義之原則，此應屬
    上訴人應負舉證責任之範疇，亦即上訴人就此部分之主張應
    自行聲明證據方法及提出相關證據以為證明，使法院相信確
    有該等事實存在，至原審就此則尚無行使闡明權或盡闡明義
    務之餘地。準此，上訴人既無法舉證證明上開款項係屬「試
    做擔保金」之性質，復亦未能證明系爭讓渡契約有何不可歸
    責於上訴人之事由致不能履行而被上訴人應返還前揭定金予
    上訴人之情形，則原審審酌兩造所提出之證據資料認定事實
    及適用法律，以上訴人舉證不足而為其敗訴之判決，尚無違
    背民事訴訟法第199 條第2 項之規定。另上訴人指稱原審未
    審酌系爭讓渡契約書之內容有多處塗改且有語意不清情形，
    有違解釋意思表示之規定云云；惟觀之系爭讓渡契約書並無
    上訴人所述有多處塗改之情形，且就上開款項業已明確載明
    係「訂金」（應係定金之誤），復上訴人亦未明確說明系爭
    讓渡契約書究有何語意不清之情形，自難逕認上訴人此部分
    所述可採，而遽為有利上訴人之認定。
五、綜上所述，原審判決既無違背法令之處，則上訴人以前揭情
    詞認原審判決違背法令而提起本件上訴，顯無理由，本院爰
    不經言詞辯論逕判決駁回上訴，併確定其訴訟費用額如主文
    第2 項所示。
六、據上論結，本件上訴無理由，依民事訴訟法第436 條之32第
    1 項、第2 項、第436 條之29第2 款、第436 條之1 第3 項
    、第436 條之19第1 項、第78條，判決如主文。
中    華    民    國    99    年    7     月    30    日
          民事第一庭  審判長  法  官  郭琇玲
                              法  官  林哲賢
                              法  官  陳振嘉
正本係照原本作成。
本件不得上訴。
中    華    民    國    99    年    8     月    5     日
                              書記官  谷貞豫

司法院資訊處製作；財團法人民間司法改革基金會備份。
